【裁判字號】    86,上更(一),22
【裁判日期】    890531
【裁判案由】    損害賠償等
【裁判全文】
台灣高等法院民事判決  八十六年度上更(一)字第二十二號
      上  訴  人  甲○○
      訴訟代理人  郭宏義  律師
      被 上訴 人  乙○○  住台北市○○路○段一三七號二樓
      訴訟代理人  陳  明  律師
                  林文慧  律師
右當事人間損害賠償等事件，上訴人對於中華民國八十四年八月三十日臺灣臺北地方
法院八十四年訴字第一三八０號第一審判決提起上訴，經最高法院第一次發回更審，
本院判決如左：
      主      文
上訴駁回。
第一、二審及發回前第三審訴訟費用（除確定部分外），由上訴人負擔。
      事      實
甲、上訴人方面：
  壹、聲明：求為判決：
    一、原原判決除確定部分外廢棄。
    二、右廢棄部分，被上訴人應給付上訴人新台幣（下同）二百零七萬七千八百九
        十七元暨自起訴狀繕本送達翌日起至清償日止按年息百分之五算付利息。
    三、前項請求請准供擔保宣告假執行。
    四、訴訟費用由被上訴人負擔。
  貳、陳述：除與原判決及發回前本院判決記載相同者外，補稱略以：
    一、請求金額之計算：
      (一)上訴人於八十三年八月被迫搬遷，被上訴人應返還上訴人押租金壹佰貳拾萬
        元。
      (二)上訴人所承租之租賃標的範圍係一三七號二樓全層，共一九五．七四坪，每
        月租金加上副租金（綜合所得稅、地價稅、房屋稅計肆萬伍仟陸佰捌拾陸元
        ）共貳拾肆萬伍仟陸佰捌拾陸元，每坪月租單價為壹仟貳佰伍拾伍元（245,
        686÷195.74坪=1,255元)，被上訴人僅交付「一三七號二樓之二」（八一．
        一五坪），依比例計算則該部分每月租金為壹拾萬零壹仟捌佰肆拾元（1,
        255元×81.15坪=  101,843元），上訴人共使用二年，故應付之租金加上副
        租金為貳佰肆拾肆萬肆仟貳佰拾貳元(101,843元×24個月=2,444,232元）
        ，上訴人於承租時已給付一年租金貳佰肆拾萬元，以及租賃關係存續中，被
        上訴人因自己違約（未交付一三七號二樓，二樓之一）於上訴人以退票行使
        同時履行抗辯時反而迫使上訴人換票而支付不應支付之手續費共肆萬肆仟元
        ，上訴人應再支付被上訴人貳佰參拾貳元。
      (三)兩造約定上訴人應支付一三七號二樓全層（計一九五．七四坪）之設備折讓
        費壹佰伍拾萬元，則每坪之設備折讓費為柒仟陸佰陸拾元(1,500,000元÷
        195.74 坪= 7,663元），而被上訴人僅交付門牌一三七號二樓之二予上訴人
        （八一．一五坪），其餘（一一四．五九坪）則未交付，則被上訴人溢收之
        折讓費為捌拾柒萬捌仟壹佰貳拾玖元（114.59坪×7,663.23元=878,129元）
        ，自應返還。
      (四)總計被上訴人應給付上訴人之金額為貳佰零柒萬柒仟捌佰玖拾柒元。
  二、上訴人係承租一三七號二樓全層共一九五．七四坪，月租貳拾肆萬伍仟陸佰捌
      拾陸元（含地價稅、房屋稅、綜合所得稅），依此換算則每坪每月之租金為壹
      仟貳佰伍拾伍元（245,686÷195.74=1,255），核與市價每坪壹仟元相當，足
      證明本件承租範圍乃一三七號二樓全層。
  三、被上訴人主張大理石設備高達佰萬元，與事實不符，上訴人否認之。另依本
      件租賃契約所約定之上開折讓條款，被上訴人曾將三支電話「0000000
      」「0000000」「0000000」過戶與上訴人，唯八十一年間每支
      電話買賣價格為陸仟元（現在為仟元），三支亦不過壹萬捌仟元而已。而上
      訴人因業務需要重新裝璜，共花費壹佰萬捌仟玖佰柒拾陸元，故契約中約定之
      折讓金壹佰伍拾萬元，即可證明租賃範圍乃「一三七號二樓全層」。
  四、台北地方法院八十五年度北再簡第四號再審事件中，法院曾將兩造租賃範圍之
      爭執，送交中華徵信所鑑定八十一年間當時之租金市價，有鑑定報告書可稽，
      由此鑑定之結論正可證明兩造之租賃範圍乃上訴人所主張之「仁愛路四段一三
      七號二樓全層」，與租賃契約所載相符。
  五、被上訴人主張租賃契約之標的範圍漏寫「之二」，與事實不符，如租賃標的確
      為被上訴人所主張之「一三七號二樓之二」，被上訴人自可舉證證明之，又何
      須用偽造文書之方式來證明之。被上訴人之不法偽造文書犯行既經刑事法院判
      刑確定，是以該偽造之文書上所稱原租賃契約係「漏寫之二」云云，絕非事實
      。
  六、被上訴人主張租賃標的為門牌號碼一三七號二樓之二，不可採：
    (一)按台北地方法院台北簡易庭八十三年北簡民七五八七號民事判決之所以認定租
      賃範圍為一三七號二樓之二者，係因被上訴人於訴訟進行中，提出其所偽造之
      「八十一年八月十一日契約書」作為證據，使民事法院形成錯誤之心證所致，
      而該被上訴人於民事庭所提出立證之文書，業經刑事庭兩次分別送請調查局，
      警政署鑑定為偽造屬實（詳原審原證五號），是故依據此偽造證書而為之民事
      判決，即具有重大瑕疵，且該判決經上訴人提出再審後經法院詳為審理後已予
      以廢棄，自不能以此來認定被上訴人本件之主張為真實。
    (二)被上訴人所提出將系爭一三七號二樓之二房屋租與韓康品珍有限公司萊
      茵國際有限公司之租約均屬上開訴訟後所製作之文書，上訴人否認其真正，縱
      屬真有租賃關係，亦屬被上訴人刻意製作，不足證明租賃範圍僅係一三七號二
      樓。
    (三)被上訴人所提出同棟他人所有門牌「三樓之二」出租之扣繳憑單，其上字跡模
      糊不清，上訴人又非本人，上訴人否認其真正。況果如該扣繳憑單上所載及被
      上訴人所稱「該三樓之二有七十坪，民國八十四年之月租為壹拾伍萬元」，則
      每坪單價租金為貳仟壹佰肆拾元，且出租予醫療專業使用，租金稍高本事理之
      常。而上訴人八十四年每月所支付之租金為貳拾伍萬玖仟捌佰壹拾壹元，每坪
      單價高達參仟貳佰零貳元相較於被上訴人所提出之「三樓之二」其每坪租金多
      出約壹仟壹佰元，顯不相當，由此被上訴人所提出之文書足證本件之租賃標的
      絕非僅一三七號二樓之二，而係二樓全層。
  七、證人買華冠、楊謝盡所供證之情節不符，其證言均屬不實。
  八、被上訴人曾於八十一年十月間表示暫不提示八十一年十一月四日面額伍拾萬元
      之支票〔其中有租金貳拾萬元，押金貳拾萬元，折讓費壹拾萬元〕，但仍違反
      承諾在同年十一月十七日提示，上訴人向其抗議後，被上訴人自知理虧乃再稱
      因其仍無法及時交出房屋，故同意將八十一年十二月四日到期之支票抽回，請
      上訴人換八十二年一月四日之支票，彼會儘快處理房子之事，由此一被上訴人
      遲延提示八十一年十一月四日之支票，及同意八十一年十二月四日之支票換票
      之事實，足證兩造當時就租賃範圍，確有交涉，並非如被上訴人所指上訴人就
      租賃範圍無意見而任令支票兌現。
  九、最高法院發回意旨以：「末查乙○○事實審抗辯：伊得請求甲○○賠償壹仟貳
      佰萬元以上，甲○○請求之金額全部用以填補所受損害，仍有不足，其本件請
      求，顯無理由云云（見第一審卷十五頁以後），攸關甲○○是否仍得請求乙○
      ○為本件之給付，自屬重要之防禦方法，原審未於判決理由項下記載其取捨之
      意見，遽為乙○○不利之判決。」云云，唯查被上訴人所稱伊得請求甲○○賠
      償壹仟貳佰萬元云云者，係指其於台北地方法院簡易庭起訴請求甲○○遷讓房
      屋之訴訟（即台北地方法院八十二年度北簡民字第七五八七號）所獲勝訴之判
      決而言，唯依該判決之主文，被上訴人並無壹仟貳佰萬元之債權存在，其信口
      雌黃，自與事實不符。又上訴人已對該判決提起再審之訴，並經原法院將該判
      決廢棄，是故被上訴人主張其對上訴人有債權而主張抵銷者，全非事實而不可
      採。
乙、被上訴人方面：
  壹、聲明：
    一、上訴駁回。
    二、訴訟費用由上訴人負擔。
    三、如為不利判決，被上訴人願供擔保，請准免於假執行。
  貳、陳述：除與原判決（及發回前本院判決）記載相同者外，補稱略以：
    一、本件兩造間租賃契約之範圍，僅台北市○○路○段一三七號二樓之二。
      (一)按一般房屋租賃契約，關於租賃標的均記載房屋之門牌號碼，此為社會之常
        情，上訴人主張租賃標的記載有誤，正確記載應為台北市○○路○段一三七
        號二樓「全部」，自應就此負舉證責任。實則該記載確實有誤，正確記載應
        為「台北市○○路○段一三七號二樓之二」，此一事實，業迭經證人買華冠
        、楊謝蓋於前審及一審中，證述詳甚，另當時書寫前述契約之傅士榮亦於台
        北地院八十六再簡上字第二號案審理時，就其確漏寫「之二」二字，結證甚
        詳。且該棟建築是屬辦公大樓，第二層樓編有三個門牌，分別是一三七號二
        樓、一三七號二樓之一及一三七號二樓之二，早於六十五年十一月五日即編
        訂，茍租賃標的為第二層樓全部，必會將三門牌一一列舉，至少也會加註二
        樓「全部」，絕不會僅載「二樓」兩字。上訴人亦不可能付三間房屋之租金
        ，而僅使用其中一間，而毫無異議，：是上訴人所謂承租二樓全部云云，顯
        不可採。
      (二)被上訴人經營之牙科診所，規模宏大，全部器材設備之設置費用高達千餘萬
        。另由於牙醫設備之特殊性，每一診療椅均須接通高壓排氣管及排水管，就
        Ｘ光室而言，為防止幅射線外洩，牆面均須以重鉛隔離，該Ｘ光機更所費不
        貲，且全部設備均固定於建物上，如欲遷移除工程耗大費時甚久外，前述設
        備勢必受損，焉可能將之租予上訴人作為傳播公司之用？
      (三)一三七號二樓及一二五號二樓之一均屬被上訴人所有，故將該二建物予以打
        通。一三七號二樓作為診所，一二五號二樓之一則作住家之用，是該二建物
        ，實已合而為一，亦不可能強予分割，將診所部分單獨租予上訴人。
      (四)另一三七號二樓之一原所有人為王李惠如，八十四年四月十二日出售予訴外
        人王清秀、張清勝，有建物謄本在卷可稽。我不動產登記採公示主義，任何
        人均得閱覽。上訴人一申請謄本即可知悉，被上訴人既非所有人，憑何權源
        可將該建物一併租予上訴人？
    二、系爭建物，經台灣台北地方法院簡易庭送鑑定，結果，八十一年每月租每坪
        已高達一千八百五十元，茍全層出租，租金至少不低於三萬六仟二佰一十九
        元，上訴人何能以二十萬之賤價承租全層近二百坪之建物？
    三、茲說明被上訴人折讓予上訴人一三七號二樓之二設備如左：
      (一)供面積九０坪使用之三００噸中央空調系統，價值五五─六０萬元。
      (二)供全屋內使用之音響系統，含主機及音箱，總價十─十五萬元。
      (三)電話主機系統。
      (四)專用舍影棚二間、衣櫃。
      (五)裝潢部分，單二樓之二進口大廳之三０坪大理石，造價即高達六０萬元，全
        屋裝潢費用高達三００萬元。
    四、被上訴人早已依約將租賃標的物一三七號二樓之二及屋內之折讓設備，點交
        予上訴人占有使用，上訴人亦無異議，足證二造租賃標的物係在一三七號二
        樓之二。前述租賃標的物及設備點交之事實，有證人買華冠足以證明。上訴
        人並簽下如被上證四、五號之書證交被上訴人收執。至於一三七號二樓之一
        為訴外人王李惠如所有，被上訴人如何能將該屋內屬於他人設備，折讓予上
        訴人？
    五、證人林建文、李承達於前審之證詞，係傳聞證據，不具證據能力。
    六、本件系爭房屋坐落台北市最繁榮熱鬧之東區仁愛圓環旁、仁愛路安和路口，
        俗稱三角窗之地王，上訴人絕不可能以二十萬之賤價承租此二００坪黃金地
        段之建物。
    七、另上訴人一再以被上訴人涉有偽造文書罪嫌，作為攻擊口實，然姑不論該案
        就上訴人親筆之簽名，因可供鑑定之對照檢體不足，致鑑定機關作出不正確
        之判斷，縱該鑑定為刑事判決所採，而為被上訴人不利之判決，然該案一、
        二審判決均一致認定：係契約筆誤漏寫「之二」二字，此有台北地院八十三
        年度自字第七三六號判決、鈞院八十四年度上訴字第六三九號判決在卷可查
        ，此亦足證本件租賃範圍，僅限於一三七號二樓之二。
    八、證人林建文證稱：甲○○告訴我隔壁二樓說要買下來才租給我們云云，上訴
        人既謂被上訴人拿出偽造之權狀向其詐取租金，何以又告訴其員工林建文向
        上訴人承諾將來買下後，再出租予上訴人？此前後全然矛盾之事實，恰足證
        明上訴人侵權行為主張不實，且證人林建文之證詞亦不可採。
      理      由
一、上訴人主張：伊於八十一年七月二十日向被上訴人承租台北市○○路○段一三七
    號二樓房屋全部（門牌號碼為一三七號二樓、一三七號二樓之一、一三七號二樓
    之二），面積約二００坪，租金每月二十萬元，押租金一百二十萬元，租期自八
    十一年八月五日起至八十七年八月四日止，被上訴人並將上開房屋之裝潢、冷氣
    、電話、音響、電視等設備折價一百四十三萬元讓與伊，詎契約成立後，被上訴
    人僅交付上址二樓之二房屋予伊，同址二樓及二樓之一房屋則拒不交付。依侵權
    行為、債務不履行及不當得利之法律關係，伊得請求被上訴人返還伊溢付之租金
    四十萬九千九百二十元、押租金一百二十萬元、設備折讓價金一百四十三萬元及
    伊裝璜承租房屋之費用一百萬八千九百七十六元共計四百零四萬八千八百九十六
    元等情，求為命被上訴人如數給付並加給法定遲延利息之判決（其中溢付之租金
    四十萬九千九百二十元、設備折讓價金一百四十三萬元部分於本院審理中減縮為
    二百三十二元、八十七萬八千一百二十九元；另裝璜承租房屋之費用一百萬八千
    九百七十六元部分之請求業經最高法院判決駁回確定，故本件應審理之總金額為
    二佰零七萬七千八百九十七元）。
    被上訴人則以：伊僅出租台北市○○路○段一三七號二樓之二房屋予被上訴人，
    一三七號二樓及二樓之一並非兩造所訂租約之租賃標的物，況一三七號二樓之一
    為他人所有，伊更不可能將之出租予被上訴人。又伊得請求被上訴人賠償一千二
    百萬元以上，被上訴人請求之金額全部用以填補伊所受損害，仍有不足等語，資
    為抗辯。
二、上訴人主張其於八十一年七月二十日向被上訴人承租系爭房屋，惟被上訴人僅交
    付台北市○○路○段一三七號二樓之二建物予上訴人之事實，業據提出租賃契約
    為證，且為被上訴人所不爭執，堪信為真實。
三、查台北市○○路○段一三七號第二層樓有三個獨立之建物（即門牌號），即二樓
    本號（建號一一六四）、二樓之一（建號一一六五）、二樓之二（建號一一六六
    ），面積各為二０二．五二平方公尺、一七六．二九平方公尺、二六八．二八平
    方公尺，其中二樓之一非被上訴人所有，有建物登記謄本在卷可稽（見原審卷第
    一二五、一二二頁），而二樓本號與一二五號二樓之一相通，二樓之一與二樓之
    二均有隔間不相通，復經原審另案履勘現場查明屬實，有勘驗筆錄影本在卷可稽
    （見本院卷第三六、三七頁）。上訴人雖主張其所承租之房屋係一三七號第二層
    樓全部，即二樓本號、二樓之一、二樓之二等共三戶，惟為被上訴人所否認，並
    辯稱僅出租壹戶即二樓之二，是租賃契約漏載「之二」字樣等語，經查：
  (一)系爭租賃契約書第一條固約定：「甲方房屋所在地及使用範圍台北市○○路○段
    一三七號二樓」，此有契約書在卷可考，惟台北市○○路○段一三七號第二層樓
    有三個獨立之建物（即門牌號），即二樓本號、二樓之一、二樓之二，彼此未互
    相打通，其中二樓本號為被上訴人多年來執業牙科診所使用（與被上訴人所有供
    住家用之一二五號二樓之一相通），二樓之一為第三人所有使用，二樓之二為被
    上訴人所有，有建物登記簿謄本可稽，且為兩造所不爭執。上訴人於訂約前既曾
    前往看過房屋，則對第二層樓有三間各自獨立門牌號碼且未互相打通之房屋及各
    戶使用情形自屬明瞭，如其所承租之房屋係第二層樓三戶全部，理應於契約中載
    明三間房屋之門牌號碼，或二樓「全部」，或其他足以認係承租三間房屋之字樣
    （如承租之總面積等），而無僅記載第二層樓中之一個門牌號碼之理。況第二層
    樓三戶中，僅其中二戶係被上訴人所有，而依常情，出租人既將租賃標的出租，
    其住址應非在租賃標的處，然被上訴人於租約立契約人住址欄內所載之地址即為
    二樓本號（見原審卷第十一頁），而該二樓本號係由被上訴人多年來執業牙科診
    所使用，內有診療椅八張、消毒室、技工房等，業經原審另案履勘現場記明筆錄
    可稽（見原審八十六年度再簡上字第二號卷八十六年九月十二日勘驗筆錄），依
    牙醫設備之特殊性，每一診療椅均須接通高壓排氣管及排水管，就Ｘ光室而言，
    為防止幅射線外洩，牆面均須以重鉛隔離，該Ｘ光機更所費不貲，且全部設備均
    固定於建物上，被上訴人顯無將之與其餘房屋內之冷氣、電話、音響、電視、裝
    潢等以區區一百五十萬元折讓予上訴人之理。況一三七號二樓與一二五號二樓之
    一相鄰，並有一門相通，均屬被上訴人所有，亦經原審另案履勘現場查明屬實，
    （見同上勘驗筆錄），其中一三七號二樓作為診所，一二五號二樓之一則作住家
    之用，是該二建物，實已合而為一，被上訴人亦無將診所部分單獨租予上訴人之
    理。是被上訴人辯稱該屋不可能出租，而係契約筆誤、漏寫「之二」二字尚屬可
    信，原審法院八十三年度自字第七三六號及本院八十四年度上訴字第六三九號上
    訴人自訴被上訴人詐欺罪刑事案件，亦同此認定，而判決被上訴人詐欺部分無罪
    確定，有該刑事判決在卷可查，故上訴人主張被上訴人之出租行為係詐欺之侵權
    行為等語，尚難採信。
  (二)一三七號二樓之一原所有人為王李惠如，八十四年四月十二日出售予訴外人王清
    秀、張清勝，有建物謄本在卷可稽（見原審八十五年度北再簡字第四號卷附大安
    地政事務所八十五年七月十日函附件）。我不動產登記採公示主義，任何人均得
    閱覽，上訴人一申請謄本即可知悉，被上訴人既非所有人，顯無甘冒無法履行交
    付房屋予承租人之風險，將其無法處分之他人建物一併出租予上訴人之必要？
  (三)證人即書寫系爭租約之傅士榮證稱「我其自七十八年二月即任被上訴人之牙科助
    理，二樓本號當牙科診所，不可能出租，二樓之二出租給國家婚紗攝影公司，是
    與人合夥的，被上訴人拿草約給我謄時，我筆誤未將之二寫入。」「二樓之二有
    新的攝影器材及裝修，故價值一百五十萬元。」等語（見原審八十六年度再簡上
    字第二號卷八十六年八月二十八日準備程序筆錄），參以兩造於點交二樓之二房
    屋時，約定抵讓費由原約定之一百五十萬元改為一百四十三萬元，包括冷氣、電
    話、音響及現狀可用之裝潢，餘額七萬元之抵扣項目包括禮服、攝影用怪手、背
    景架等，共計五萬三千五百元，被上訴人尚應付上訴人餘額一萬六千五百元，此
    有上訴人簽名之契約書及簽收單附卷可稽（見本院卷第三十、三九頁），如租賃
    之標的確為三戶房屋，上訴人焉有於被上訴人僅點交一戶房屋時，即就全部之抵
    讓費與被上訴人達成協議而未予保留之理，故證人傅士榮證稱其謄寫租約時因筆
    誤未將「之二」寫入等語應可採信。
  (四)被上訴人早已依約將租賃標的物一三七號二樓之二及屋內之折讓設備，點交予上
    訴人占有使用，上訴人亦無異議，兩造並約定抵讓費同意由原約定之一百五十萬
    元改為一百四十三萬元，有上訴人簽名之契約書及簽收單附卷可稽（見本院卷第
    三十、三九頁），上訴人並一次簽發十二個月之全部租金支票予被上訴人，且自
    八十一年八月四日起至八十二年七月四日止，經被上訴人按月提示兌現之事實，
    為上訴人所不爭執，並有上訴人提出之支付租金及其他費用明細表可稽（見原審
    卷第六二頁），且上訴人自八十一年八月至八十二年六月均僅按月繳納該二樓之
    二房屋之管理費，並未繳付二樓及二樓之二房屋之管理費，有管理費收費表在另
    案卷內可稽（見原審八十二年度北簡民字第七五八七號卷八十三年三月十五日被
    上訴人所提證物），顯見其亦明知所租賃之標的物僅為該二樓之二房屋，又苟其
    承租之標的為三戶，而被上訴人僅交付一戶，上訴人豈有按月交付租金及管理費
    長達近一年之理；再參以上訴人於八十二年五月三日及六月三日因帳戶內存款不
    足而與被上訴人換票，此有經兩造簽名之字據在卷可稽（見本院卷第八四、八五
    頁），上訴人對該字據上簽名之真正並不爭執，堪信為真正，如被上訴人確實未
    將另二戶房屋交付上訴人，上訴人何以仍願再簽發新支票而未於該字據上加註尚
    有二戶房屋未交付之意旨？況被上訴人之住所及診所即在上訴人使用之租賃物隔
    壁，如被上訴人確有未依約交付其餘二戶房屋之情事，上訴人何以未曾向被上訴
    人提出異議，反而於八十二年八月一日以其公司之用紙，寫信向被上訴人道歉，
    其內容謂「楊兄：八月四日的票款，和律師商量後，已經將全部金額存入，並已
    辦妥止付！希望您能將票子抽出或停止存入！要不然半年內這些票子是無法兌現
    的。很遺憾我必須這麼做，原本希望彼此能維持良好的關係，可是您在各方面的
    配合實在令人無法茍同。現在只希望事情解決後，還能做個朋友。」等語（見本
    院卷第二二九頁），亦未談尚有二間承租建物尚未交付之事，且三間房屋僅交一
    間，上訴人依所受領房屋與租金比例，則其所付之租金，早已超過應付之租金，
    上訴人亦無再予換票並更進而給付被上訴人之遲延利息之理。足證二造租賃標的
    物係在一三七號二樓之二壹戶，而不包括二樓及二樓之一。
  (五)被上訴人於八十二年八月十一日偽簽上訴人之契約書，於契約書中載明上開租賃
    契約書漏寫「之二」二字，並於原法院八十二年度北簡民字第七五八七號遷讓房
    屋事件中，提出該文書用以證明系爭租賃契約漏「之二」二字，此部分雖經法院
    判處罪刑確定，有刑事判決可憑（見本院卷第二十一至三十頁），可認該文書為
    被上訴人偽造，惟被上訴人縱確偽造該文書，然依刑事判決所認定者，被上訴人
    偽造該文書之動機，係因兩造就租賃之範圍發生爭議，為能證明系爭租賃契約之
    租賃範圍僅有二樓之二，故偽造該文書，此由刑事判決認定被上訴人無詐欺可知
    ，故被上訴人縱確有偽造文書之犯行，亦不能證明被上訴人所出租之房屋即為二
    樓全部，上訴人主張被上訴人偽簽上訴人之契約書，於契約書中載明上開租賃契
    約書漏寫「之二」二字，可見被上訴人所出租者應係二樓全部，否則不需偽造文
    書云云，亦非可採。
  (六)上訴人雖提出陽昇房屋仲介有限公司之租金評估書，主張八十一年間，系爭房屋
    之租金每坪僅有一千元至一千一百元，而系爭房屋二樓全部約有二百坪，與租金
    二十萬元相當，可證被上訴人出租予上訴人之房屋應係二樓全部云云。惟查，契
    約自由原則為我國民法之基本原則，兩造所訂立之租賃契約之租金究竟應為如何
    之水準，可由兩造任意約定，與系爭房屋附近房屋之租金之行情不必有關，況系
    爭房屋經原審另案（臺灣臺北地方法院八十五年度北再簡字第四號）送請中華徵
    信所鑑定結果，八十一年每月租金每坪已高達一千八百五十元，有該鑑定報告在
    卷可稽。如全層出租，租金至少不低於三十六萬二千一百十九元；再參以兩造租
    約約定「租賃期間三角窗廣告版免費供上訴人使用」（見原審卷第十一頁反面）
    ，而該「三角窗廣告版」係指二樓之二房屋之外牆，復為上訴人所不爭執（見本
    院卷第三０七頁），顯見上訴人所租用之標的除房屋外，亦包括屋外之廣告牆；
    及系爭房屋坐落台北市最繁榮熱鬧之東區仁愛圓環旁、仁愛路安和路口，俗稱「
    三角窗」之位置，而被上訴人事後將系爭二樓之二房屋分別八十三年十一月十六
    日再以每月租金二十二萬五千元出租予訴外人韓康、於八十六年四月十五日以每
    月租金十九萬元出租予訴外人品珍有限公司、於八十七年二月一日以每月租金二
    十萬元出租予訴外人萊茵公司，此復經被上訴人提出租賃契約書、租賃所得稅繳
    款書及合作金庫存摺等為證（見本院卷第一三九至一六七頁），且迭經原審於另
    案中履勘現場，二樓之二確實先後出租經營正德興餐廳、品珍餐廳、萊茵公司（
    見原審八十五年度北再簡字第四號八十五年七月九日勘驗筆錄、八十六年度再簡
    上字第二八十六年九月十二日、八十七年二月十一日勘驗筆錄），故上訴人否認
    被上訴人嗣後再出租之事實，非可採。而以二樓之二房屋先後多次出租之租金相
    較，上訴人以二十萬元承租此二百坪黃金地段之建物全層及廣告牆，亦難認有偏
    高或不合理之處。此一情形復與上開租金行情差別甚大，由此亦可證仲介公司所
    出具之租金行情表，不能普遍適用於每一件租賃契約，自不得單憑每月租金二十
    萬元即認所承租之標的係第二層全部，故上訴人此部分主張亦不足採信。
  (七)證人林建文雖證稱兩造於八十一年十二月協調二百坪的範圍，且在住宅區能否變
    更的問題等語（見更審前本院卷第五三頁），惟查證人原在上訴人公司任職，證
    詞難免偏頗上訴人之虞，是其真實性已非無疑。且其證稱兩造簽租賃契約時，其
    不在場等語，故證人既未於兩造簽約時在場親自見聞，自難單憑其證言即認兩造
    簽約時所約定之租賃標的為第二層樓三戶全部或二層樓二百坪，而非僅二樓之二
    壹戶。況第二層樓三戶之面積、範圍早已確定，總面積共一九五．七四坪，顯無
    再就範圍協調之必要，其所應協調者，理應係其餘二戶何時交付，如無法交付時
    租金應否減少等問題，而非二百坪的範圍及在住宅區能否變更等問題。況證人證
    稱「上訴人租的是二樓全部」及「隔壁二樓說要買下來才租給我們」等情，均是
    「甲○○告訴我的」。是其證言屬傳聞證據不具證據能力，自難採為有利上訴人
    之證據。至於證人李承達雖證稱其於簽約時在場，然亦承認其未見契約內容，關
    於租金及時期均不知道，只聽到租二百坪左右云云（見更審前本院卷第五四頁）
    。是以依其證言，亦不足作為二造租賃範圍之認定依據。
  (八)上訴人主張其係因計劃開設公司創立事業，需大坪數場地，故係簽約時係承租二
    樓全部等語，並提出營利事業登記證七張為證（見本院卷第一九七至二０三頁）
    ，惟查承租人因營業所需之場地大小與其實際所承租之面積並無必然之關係，不
    得以上訴人營業需大場地，即推論其所承租之標的為二樓三戶，而非一戶；況上
    訴人如需大場地始得營業，何以於被上訴人僅點交一戶時仍予受領並交付租金，
    而未予異議？故上訴人此部分主張亦不足採。
  (九)綜上所述，上訴人既未證明被上訴人有詐欺之情事，及其所承租之建物係二樓、
    二樓之一及二樓之二等參戶，則其主張受被上訴人詐欺而訂立契約、被上訴人有
    債務不履行及不當得利等情，均非可採。
四、綜上所述，本件租賃標的之範圍應係一三七號二樓之二壹戶，並非二樓全部，而
    被上訴人已將二樓之二交付上訴人使用，則上訴人主張依侵權行為、債務不履行
    及不當得利等法律關係，請求被上訴人返還其溢付之租金二百三十二元、押租金
    一百二十萬元、設備折讓價金八十七萬八千一百二十九元，共計二百零七萬七千
    八百九十七元及法定遲延利息，即屬無據，原審就此部分，為上訴人敗訴之判決
    並駁回其假執行之聲請，經核於法並無不合，上訴論旨求予廢棄，為無理由，應
    駁回該部分之上訴。
五、據上論結，本件上訴為無理由，依民事訴訟法第四百四十九條第一項、第七十八
    條判決如主文。
中    華    民    國    八十九    年        五      月       三十一     日
                      民事第三庭審判長法  官  張  宗  權
                                      法  官  吳  秀  美
                                      法  官  蕭  艿  菁
右正本係照原本作成。
如不服本判決，應於收受送達後二十日內向本院提出上訴書狀，其未表明上訴理由者
，應於提出上訴後二十日內向本院補提理由書狀（均須按他造當事人之人數附繕本）
上訴時應提出委任律師或具有律師資格之人之委任狀；委任有律師資格者，另應附具
律師及格證書及釋明委任人與受任人有民事訴訟法第四百六十六條之一第一項但書或
第二項（詳附註）所定關係之釋明文書影本。
中    華    民    國    八十九    年        六      月        二        日
                                      書記官  尤  峰  惠
附註：
民事訴訟法第四百六十六條之一（第一項、第二項）
對於第二審判決上訴，上訴人應委任律師為訴訟代理人。但上訴人或其法定代理人具
有律師資格者，不在此限。
上訴人之配偶、三親等內之血親、二親等內之姻親，或上訴人為法人、中央或地方機
關時，其所屬專任人員具有律師資格並經法院認為適當者，亦得為第三審訴訟代理人
。


司法院資訊處製作；財團法人民間司法改革基金會備份。
